臺北高等行政法院判決
　　　　　　　　　　　　　　　　　　 94年度簡字第00064號
原　　　告　第一商業銀行股份有限公司
代　表　人　甲○○常務董事代.
訴訟代理人　鄭洋一律師
被　　　告　臺北市政府
代　表　人　乙○○（市長）
訴訟代理人　王如玄律師
複　代理人　黃育玲律師
上列當事人間因兩性工作平等法事件，原告不服行政院勞工委員
會中華民國93年11月12日勞訴字第0930037988號訴願決定（發文
日期：93年11月22日），提起行政訴訟。本院判決如下：
　　主  文
原告之訴駁回。
訴訟費用由原告負擔。
　　事實及理由
一、程序說明
　(一)本件訴訟標的之價額在新臺幣（下同）20萬元以下，依行政
    訴訟法第229條第2項、第1項第2款規定及司法院民國（下同
    ）92年9月17日院台廳行一字第23681號令，應適用簡易程序
    ，本院並依同法第233條第1項規定，不經言詞辯論，逕行裁
    判。
  (二)本件訴訟程序進行中，原告之代表人由謝壽夫變更為甲○○
    ，茲由新任代表人具狀聲明承受訴訟，核無不合，應予准許
    ，合先敘明。
二、事實概要：原告之原董事長謝壽夫於93年2月14日「組織改
    造及說明會」中，公開引用日本「寺廟住持」之例闡釋服務
    的真締，會後該例經常被男性行員不當援用，藉以調侃女性
    行員，致女性行員有被侵犯乃至遭受性騷擾的不舒服感覺，
    該內部女性行員透過第一銀行產業工會（下簡稱工會）向原
    告反應渠等有身處敵意工作環境之事實未獲妥善處理後，遂
    向被告臺北市政府所屬勞工局提出申訴，案經臺北市兩性工
    作平等委員會於93年5月13日召開第8次會議評議後，評定此
    案性別歧視成立。被告乃以原告原董事長謝壽夫之不當發言
    在前，原告事後又未能制止此言論陸續於行內發酵及於事後
    知悉亦未採取立即有效之糾正及補救措施，影響員工工作環
    境及員工權益，依兩性工作平等法第13條第2項及第38條規
    定，以93年6月24日府勞二字第09306789001號違反兩性工作
    平等法罰鍰處分書（下稱原處分），裁處原告罰鍰1萬元。
    原告不服，提起訴願遭決定駁回後，遂提起行政訴訟。
三、原告主張：1.原處分未述及原告係構成同法第12條所規範性
    騷擾何種類型，即率予罰鍰處分，訴願機關亦未列舉具體之
    理由而駁回原告所提之訴願，實有理由不備之違法；2.是否
    構成兩性工作平等法第12條之性騷擾類型，可參酌美國平等
    就業機會委員會西元1980年所頒布之指導原則：「不受歡迎
    之性方面示好之舉；要求性方面之好處；或其他具有性本質
    之口頭或肢體行為…而(1)順從該項行為是做為某人明示或默
    示之就業條件或情況；(2)個人順從或拒絕該項行為，是做為
    影響該位個人就業決定之基礎；或(3)該項行為之目的或結果
    ，會不合理干涉個人之工作表現，或會造成一脅迫性、敵意
    性或冒犯性之工作環境」；兩性工作平等法第12條第1款規
    定，為學者所稱「敵意工作環境性騷擾」之類型，參酌美國
    最高法院案例見解，雇主對這類事件所負法律責任之範圍，
    如果雇主能採取合理之措施來事先加以防範或事後迅速糾正
    處理，則可免除此一責任；3.原告未構成兩性工作平等法第
    12條所稱之性騷擾情形：原告之董事長於93年2月14日之組
    織改造說明會中，所舉系爭「寺廟住持」案例，衡諸系爭事
    件發生之背景及其與性要求或其他因素之具體關連等一切狀
    況可知，係為提升同仁工作士氣，闡述服務真諦之許多案例
    之一，以一般中性合理人之標準，亦知系爭舉例係為說明服
    務之真諦，且若係為性騷擾，其必僅對此例多加說明，要無
    另舉其他闡述服務真諦例子之可能。且系爭案例，至多僅係
    言語不禮貌之情事，依據行政院勞工委員會宣導手冊所揭櫫
    之性騷擾標準可知，單一言詞上不禮貌事件，不足構成性騷
    擾情形；而系爭行為未造成敵意性、脅迫性或冒犯性之工作
    環境，此觀會議中並無任何女性員工提出異議或申訴，且會
    議後許多女性員工於原告自由論壇留言表示並無「不受尊重
    」之感覺；可知，原告董事長於組織改造會議中之言論，並
    未直接造成「敵意工作環境性騷擾」。若有男性行員私下援
    用系爭案例用以調侃女性行員，致女性行員有不舒服的感受
    而處於敵意的工作環境，則實際構成「敵意工作環境性騷擾
    」行為者，應為其他男性行員；4.原告並無故意或過失責任
    ：系爭案例僅係欲闡述服務真諦，以一般中性合理個人之標
    準，亦知該案例亦係為說明服務之真諦，且原告之董事長於
    提到系爭案例時亦先聲明無冒犯女性之意，未違反任何注意
    義務，故原告並無任何違反兩性工作平等法第12條第1款及
    第38條規定之故意或過失；5.退萬步言，原告已於知悉前條
    性騷擾之情形時，採取立即有效之糾正及補救措施，此觀原
    告於知悉工會所散發之「我要尊重，不要騷擾」之傳單內容
    後，即由原告之人力資源部於原告之自由論壇園地回應，另
    於93年4月14日在各媒體發表聲明，以解釋董事長所舉案例
    之原意即知，且原告為處理工作性騷擾事件，早於91年5月2
    7日函布「性騷擾防治措施申訴及懲處要點」，為系爭事件
    ，並於93年4月23日成立「性騷擾申訴處理委員會」，惟無
    受害人依上開要點提出書面申訴。據此，依行政訴訟法第4
    條第1項規定，求為判決撤銷訴願決定及原處分云云。
四、被告則以：原告原董事長謝壽夫之不當發言在前，原告事後
    又未能制止此言論陸續於行內發酵及於事後知悉亦未採取立
    即有效之糾正及補救措施，影響員工工作環境及員工權益，
    依兩性工作平等法第13條第2項及第38條規定，以原處分裁
    處原告罰鍰1萬元，並無違誤，求為判決駁回原告之訴等語
    。
五、按兩性工作平等法第4條第1項規定：「本所稱主管機關：在
    中央為行政院勞工委員會；在直轄市為直轄市政府；在縣（
    市）為縣（市）政府。」第5條規定：「為審議、諮詢及促
    進兩性工作平等事項，各級主管機關應設兩性工作平等委員
    會。」第12條規定：「本法所稱性騷擾，謂下列2款情形之
    一：一、受僱者於執行職務時，任何人以性要求、具有性意
    味或性別歧視之言詞或行為，對其造成敵意性、脅迫性或冒
    犯性之工作環境，致侵犯或干擾其人格尊嚴、人身自由或影
    響其工作表現。二、雇主對受僱者或求職者為明示或暗示之
    性要求、具有性意味或性別歧視之言詞或行為，作為勞務契
    約成立、存續、變更或分發、配置、報酬、考績、陞遷、降
    調、獎懲等之交換條件。」第13條規定：「（第1項）雇主
    應防治性騷擾行為之發生。其僱用受僱者30人以上者，應訂
    定性騷擾防治措施、申訴及懲戒辦法，並在工作場所公開揭
    示。（第2項）雇主於知悉前條性騷擾之情形時，應採取立
    即有效之糾正及補救措施。（第3項）第1項性騷擾防治措施
    、申訴及懲戒辦法之相關準則，由中央主管機關定之。」第
    38條規定：「雇主違反…第13條第1項後段、第2項…者，處
    新臺幣1萬元以上10萬元以下罰鍰。」兩性工作平等法施行
    細則第4條規定：「本法所稱性騷擾之認定，應就個案審酌
    事件發生之背景、工作環境、當事人之關係、行為人之言詞
    、行為及相對人之認知等具體事實為之。」
六、原告之原董事長謝壽夫於93年2月14日「組織改造及說明會
    」中，公開引用日本「寺廟住持」之例（內容略以：…二次
    大戰後，日本小村莊裡，多數男性外出參加戰爭，或死亡或
    未歸，男性稀少，僅有老弱婦孺，為傳宗接代，村裡的老婦
    上山請和尚幫忙，廟中住持和尚為服務信眾，寧願捨棄成道
    成佛的教義，以犧牲奉獻的精神答應老婦的請求…等語），
    闡釋服務的真締，會後該例經常被男性行員不當援用，藉以
    調侃女性行員，致女性行員有被侵犯乃至遭受性騷擾的不舒
    服感覺，該內部女性行員透過工會向原告反應渠等有身處敵
    意工作環境之事實未獲妥善處理後，遂向被告所屬勞工局提
    出申訴，案經臺北市兩性工作平等委員會於93年5月13日召
    開第8次會議評議後，評定此案性別歧視成立等情，為兩造
    所不爭，並有訴外人A君於被告所屬勞工局談話紀錄、第一
    銀行產業工會處理本案概況、申訴書、臺北市兩性工作平等
    委員會第8次會議紀錄附原處分卷可稽。原告原董事長謝壽
    夫之上開引用日本「寺廟住持」之例，與性話題有關，且事
    後被男性行員不當援用，已引起工作職場上之女性員工有被
    侵犯乃至人格尊嚴遭受干擾之不舒服感，對其造成敵意性工
    作環境，不但引起勞工身心之不安且影響其工作意願，有違
    兩性工作平等之精神，足認已構成兩性工作平等法第12條第
    2款之性騷擾。
七、本件原告於知悉前條性騷擾之情形時，是否採取立即有效之
    糾正及補救措施？經查：
  (一)原告主張：原董事長謝壽夫所舉「寺廟住持」之例，係為提
    升同仁工作士氣，闡述服務真諦之案例之一，至多僅係言語
    不禮貌之情事，且事先聲明若對於女性員工有所冒犯，表示
    抱歉，原告無故意或過失云云。查原告原董事長謝壽夫公開
    引用日本「寺廟住持」犧牲奉獻之例闡釋服務的真締時，固
    事先聲明：「以下的故事，是比較誇張的例子…若在場女性
    員工有被冒犯的地方，先說聲抱歉…。」等語，然即使事先
    宣示、聲明，並不能合理化行為之不正當性，且益足以證實
    其對該言論之內容有不恰當之可預見性。何況，原董事長謝
    壽夫為原告（雇主）之代表人，所舉之例與性話題有關，且
    事後被男性行員不當援用，原告已有違雇主應提供勞工免於
    受性騷擾之工作環境之義務，非僅為言語不禮貌而已。既有
    該不恰當發言在前，原告即應採取適當之糾正及補救措施，
    具有避免對於女性員工造成敵意性工作環境之義務。原告上
    開主張云云，並不足以卸其責。
  (二)原告之各級主管（含總經理、副總經理、董事會主任秘書、
    人力資源部經理）於接獲女性員工透過工會以一份「我要尊
    重，不要騷擾」之公開文宣反應原董事長謝壽夫援引的例子
    引發男性行員私下援用用以調侃女性行員，致女性行員有不
    舒服的感受而處於敵意的工作環境，要求其公開向該行所有
    女性員工道歉後，原告人力資源部於93年2月19日在原告公
    司自由論壇園地暢所欲言版回應，並於93年4月14日各媒體
    發表聲明，嗣被告所屬勞工局亦於接獲投訴後以93年4月23
    日北市勞二字第0931895900號函函請原告說明，有上開回應
    文、聲明及被告所屬勞工局之函文附訴願卷可稽，堪認原告
    於92年2月間確實知悉其行內有女性員工已處於敵意工作環
    境性騷擾中。
  (三)關於原告原董事長、行內男性員工所為，實質上究否構成性
    騷擾，應先由原告內部所設立之「性騷擾申訴處理委員會」
    調查，然原告既已知悉行內女性員工透過工會發出「我要尊
    重、不要騷擾」之申訴（此有原告人力資源部經理回應：「
    印象中工會有拿此份文宣向其申訴」為憑），則原告即應儘
    速依兩性工作平等法、兩性工作平等法施行細則、工作場所
    性騷擾防治措施申訴及懲戒辦法訂定準則成立「性騷擾申訴
    處理委員會」進行調查。詎原告雖於93年2月間知悉上情，
    然未正視其嚴重性而妥善處理，遲至93年4月23日始成立「
    性騷申訴處理委員會」，又該委員會中女性成員不僅少於二
    分之一而有違「工作場所性騷擾防治措施申訴及懲戒辦法訂
    定準則」第7條第2項中所規定「應注意委員性別之相當比例
    」，且該委員會亦未對本事件（包括董事長涉及性話題之發
    言及行內男性員工具性意味、性別歧視之言詞所造成敵意性
    、冒犯性之工作環境，致侵犯女性行員之人格尊嚴，並影響
    女性行員之工作表現等情）進行調查，此有臺北市兩性工作
    平等委員會第8次會議紀錄附原處分卷，足見原告於知悉其
    行內有女性員工已處於敵意工作環境性騷擾中，未採取立即
    有效之糾正及補救措施，確已違反兩性工作平等法第13條第
    2項之規定。
  (四)原告雖主張：原告於知悉前條性騷擾之情形時，由原告人力
    資源部於93年2月19日在原告公司自由論壇園地暢所欲言版
    回應，並於93年4月14日在各媒體發表聲明，已採取立即有
    效之糾正及補救措施云云。惟查，原告人力資源部於93年2
    月19日在原告公司自由論壇園地暢所欲言版回應略以：「本
    項說法完全曲解董事長講話的含意，董事長意在勉勵大家應
    有犧牲奉獻的服務精神，處事不能一意墨守成規，死抱老規
    定，…，況且此故事係出於日本幕府時代有關關原大戰之小
    說，…」等語，係解釋原告原董事長謝壽夫舉例之原意，而
    93年4月14日在各媒體發表聲明略以：「對於媒體報導某立
    委今天在立法院以性騷擾為題質詢第一金控董事長謝壽夫一
    事…，這個故事只是淡淡地提及服務的真諦，應與性騷擾無
    關，也沒有發生像某立委所敘述的狀況，況且在提到日本寺
    廟住持這個比喻前也已經向同仁聲明並道歉，無意造成冒犯
    ，當時現場也並無不良反應，希望這件事情不要造成大家誤
    會。」等語，係為原董事長謝壽夫之舉例辯白，並請員工不
    要誤會。經核均非屬糾正及補救措施。是原告此部分主張，
    亦不足為其有利之認定。
八、至於原告主張：原處分及訴願決定有理由不備之違法云云。
    查原處分已依行政程序法第96條第1項第2款之規定，明載主
    旨、事實、理由及其法令依據，而訴願決定亦明載主文、事
    實及理由，並說明原告對原處分中所主張、陳述者採酌與否
    之理由及其考量的事實與觀點，均無未記明理由之形式上瑕
    疵。
九、綜上所述，原告所訴各節，均無可採，原處分以原告違反兩
    性工作平等法第13條第2項之規定，爰依第38條規定，衡酌
    其違規情節，裁處1萬元之最低罰鍰，認事用法，並無違誤
    ，訴願決定遞予維持，亦無不合，原告起訴請求撤銷原處分
    及訴願決定，為無理由，應予駁回。
據上論結，本件原告之訴為無理由，依行政訴訟法第98條第3項
前段、第233條第1項，判決如主文。
中　　華　　民　　國　　94　　年　 　8　　月　 24  　 日
                              第三庭法    官    胡方新
上為正本係照原本作成。
本件以訴訟事件所涉及之法律見解具有原則性者為限，始得於本
判決送達後20日內向本院提出上訴狀並表明上訴理由，如已於本
判決宣示後送達前提起上訴者，應於判決送達後20日內補具上訴
理由（均按他造人數附繕本），且經最高行政法院許可後方得上
訴。
中　　華　　民　　國　　94　　年　 　8　　月　 24  　 日
            　　　　　　    　　　　書 記 官    陳幸潔
